最高法院民事判決　　　　　　一○○年度台上字第一○○一號
上　訴　人　周曼莉
訴訟代理人　黃國鐘律師
被 上訴 人　童彗懿
訴訟代理人　丁福慶律師
複 代理 人　洪嘉傑律師
受 告知 人　財政部台北市國稅局　
法定代理人　凌忠嫄
上列當事人間請求返還不當得利事件，上訴人對於中華民國九十
九年十二月二十一日台灣高等法院第二審判決（九十八年度重上
字第四五一號），提起上訴，本院判決如下：
    主  文
原判決關於命上訴人給付暨該訴訟費用之裁判部分廢棄，發回台
灣高等法院。
    理  由
本件被上訴人主張：伊之配偶即被繼承人楊呈聰生前借用上訴人
之名義，在訴外人花旗（台灣）銀行股份有限公司（原華僑商業
銀行）營業部，開設00000000000000號存款帳戶
（下稱系爭存款戶），及在訴外人寶來證券股份有限公司衡陽分
公司，設立證券存摺帳戶（下稱系爭證券帳戶），作為投資股票
之用。嗣楊呈聰於民國九十六年十月十一日死亡，其與上訴人間
之借名契約因之消滅，上訴人本應將該存款帳戶內之存款新台幣
（下同）五千一百二十二萬一千六百零五元（下稱系爭存款），
及該證券帳戶內同欣電子股份有限公司（下稱同欣公司）十九萬
四千一百九十六股股票（下稱系爭股票），返還伊及楊呈聰之其
他繼承人即訴外人楊惠捷、楊伊鈴、楊佩珍、楊文貞（下稱其他
繼承人）。詎上訴人竟於同年十一月七日謊報遺失各該帳戶之存
摺、印章，並申請補發，而不法侵占各該存款及股票，且於原審
審理中之九十八年七月二日，又將系爭股票予以處分（依起訴時
之價額為一千四百十九萬五千七百二十七元）。倘認伊與其他繼
承人於九十七年七月十一日書立，由伊單獨取得各該部分遺產（
債權）之同意書，係屬無效。伊仍得類推依民法第五百五十條之
規定，及按不當得利、繼承之法律關係，請求上訴人給付（返還
）系爭存款；並就系爭股票部分，另依情事變更原則，為訴之變
更，請求上訴人給付起訴時之價額等情。爰依繼承關係，追加「
備位聲明」，求為命上訴人給付伊及其他繼承人六千五百四十一
萬七千三百三十二元，及自九十七年十月二十二日起，按年息百
分之五計算利息之判決（「先位聲明」部分未繫屬本院，爰不予
贅述）。
上訴人則以：楊呈聰與訴外人即伊之雙胞胎妹妹周一蘭，自六十
五年間起即交往，至楊呈聰過世為止，長達三十二年。其間因周
一蘭罹患恐慌症，未外出工作，經濟來源全仰賴楊呈聰。八十九
年間楊呈聰與周一蘭成立八千萬元之養老金贈與契約，表示欲將
持有同欣公司之股票，贈與予周一蘭。九十四年間，楊呈聰得悉
自己罹患癌症，為履行該贈與契約，且考量周一蘭罹患恐慌症，
乃由周一蘭徵得伊之同意，借用伊名義開立系爭存款及證券帳戶
。楊呈聰則將欲贈與周一蘭之同欣公司股票，存入系爭證券帳戶
內，並將陸續出賣股票之現金，存入系爭存款帳戶中。是以伊雖
與周一蘭間存有借名契約，但與楊呈聰間則無借名契約之存在。
伊占有系爭存款及股票，有正當合法之權源，無不當得利或侵權
行為可言。被上訴人請求伊返還系爭存款及系爭股票之價額，並
無理由等語，資為抗辯。
原審依被上訴人追加之「備位聲明」，判命上訴人應給付被上訴
人及其他繼承人六千五百四十一萬七千三百三十二元之本息，無
非以：系爭存款及系爭股票，均為楊呈聰生前所有。上訴人不爭
執系爭存款及證券帳戶之印鑑、存摺，均由楊呈聰保管，可認楊
呈聰對各該帳戶內之存款、股票，可自由提領、運用，而具有事
實上之管領能力。參以上訴人自八十九年將自己名義借予楊呈聰
使用起，關於所得稅均由楊呈聰代為結算申報，九十一年間之聯
絡地址，亦與同欣公司同址等各情。足認楊呈聰係借用上訴人之
名義開設系爭存款及證券帳戶。上訴人舉出之各項證據，均無法
證明楊呈聰贈與存款及股票予周一蘭，再輾轉與上訴人成立借名
契約，開設帳戶以保有之。被上訴人主張楊呈聰與上訴人間成立
借名契約，足可採信。按借名登記契約係以當事人間之信任關係
為基礎，性質與委任關係類似，應類推適用民法第五百五十條規
定，於借名登記契約因當事人一方死亡而消滅。楊呈聰基於信任
之關係，將鉅額資產存入上訴人名義之帳戶內，該信任關係因楊
呈聰之死亡而消滅。又楊呈聰之各繼承人雖簽訂系爭同意書，由
被上訴人取得楊呈聰遺產中關於系爭存款及股票部分（債權）權
利。惟該同意書之作成，違反遺產及贈與稅法第八條第一項前段
之強行規定而無效。是以各該存款及股票（債權）於遺產未分割
前，仍屬楊呈聰之全體繼承人公同共有。茲上訴人既於九十八年
七月二日將系爭股票全數予以處分，被上訴人自得依情事變更原
則，變更請求上訴人返還該股票按起訴時計算之價額（一千四百
十九萬五千七百二十七元）。從而，被上訴人依民法第一百七十
九條、第八百二十一條、第八百三十一條規定，追加「備位聲明
」，請求上訴人給付被上訴人及其他繼承人六千五百四十一萬七
千三百三十二元（即系爭存款五千一百二十二萬一千六百零五元
，及系爭股票起訴時之價額一千四百十九萬五千七百二十七元）
，暨自九十七年十月二十二日起，按年息百分之五計算之利息，
應予准許等詞，為其判斷之基礎。
惟查原審既認定借名登記契約係以當事人間之信任關係為基礎，
性質與委任關係類似，應類推適用民法第五百五十條規定，借名
登記契約關係因當事人一方死亡而消滅。而依上訴人提出之相片
等（一審卷一○九頁至一一八頁；原審卷第二宗三頁至一二頁）
，及證人楊文貞（楊呈聰之姊妹）、周一蘭（上訴人之妹）、周
華露（上訴人姊妹）之相關證述（一審卷二五五頁至二五六頁，
原審卷第一宗二五六頁背面至二五八頁）。似見與楊呈聰長年相
處足生信賴關係者為周一蘭，而非上訴人。果爾，原審未就：楊
呈聰與上訴人間，究因何故，存在如何之信賴關係，足使楊呈聰
借用上訴人名義開設系爭存款及證券帳戶，並存入鉅額資產？是
否非因楊呈聰與周一蘭長年相處，周一蘭又與上訴人係雙胞胎姊
妹關係，故由周一蘭提供上訴人名義予楊呈聰開設各該帳戶？倘
如是，上訴人辯稱：實係楊呈聰贈與周一蘭（系爭存款及股票）
後，借用被告（上訴人）名義開戶代為保管，並未有被上訴人所
稱楊呈聰與上訴人間成立借名契約之情形（一審卷二八四頁），
是否不可採？等情，進一步調查審認並予釐清之前，遽為上訴人
不利之判決，即屬速斷，而難昭折服。又被上訴人於九十七年八
月十三日在第一審起訴，原係請求上訴人返還其自己一人系爭股
票，及相關股利、股息（同上卷四頁）。嗣於原審審理中之九十
八年十月二十日，始以上訴人已全數處分該股票為由，依情事變
更原則，為訴之變更，並追加「備位聲明」，請求上訴人返還（
系爭股票）按起訴時計算之價額（共一千四百十九萬五千七百二
十七元）予被上訴人及其他繼承人（原審卷第一宗九三頁背面、
九四頁）。則關於被上訴人就系爭股票嗣（於九十八年十月二十
日）變更改按起訴時之價額（一千四百十九萬五千七百二十七元
），而追加「備位聲明」之請求部分，何以得「溯及」自九十七
年十月二十二日起計付年息百分之五之利息？未據原審說明其論
據，亦嫌疏漏。上訴論旨，指摘原判決此部分為不當，求予廢棄
，非無理由。又被上訴人「先位聲明」，請求上訴人對其個人為
給付部分，原判決既於理由中說明為無理由，漏未於主文為駁
回之諭示，核係應由原法院更正問題，附此敘明。
據上論結，本件上訴為有理由。依民事訴訟法第四百七十七條第
一項、第四百七十八條第二項，判決如主文。
中    華    民    國  一○○  年    六    月  二十三  日
                      最高法院民事第六庭
                          審判長法官  陳  淑  敏  
                                法官  陳  國  禎  
                                法官  簡  清  忠  
                                法官  王  仁  貴  
                                法官  林  大  洋  
本件正本證明與原本無異
                                      書  記  官  
中    華    民    國  一○○  年    七    月    五    日
                                                      K